臺灣臺中地方法院刑事判決　　　　　　 96年度易字第598號
公　訴　人　臺灣臺中地方法院檢察署檢察官
被　　　告　乙○○
　　　　　　　　　　國民
上列被告因詐欺案件，經檢察官提起公訴（96年度偵緝字第76號
），本院判決如下：
    主  文
乙○○幫助意圖為自己不法之所有，以詐術使人將本人之物交付
，處拘役伍拾捌日，如易科罰金，以銀元佰元即新臺幣玖佰元
折算壹日。
    事  實
一、乙○○前於民國（下同）94年間因竊盜案件，經臺灣臺東地
    方法院判處有期徒刑3月，緩刑2年，於94年9月26日確定（
    現緩刑中），其於緩刑期間猶不知悔改，能預見將自己帳戶
    存摺、提款卡連同密碼交付予不詳身分之成年人使用，足供
    他人作為詐騙財物匯款之工具，竟仍基於幫助他人詐欺之不
    確定故意，於95年3月13日至3月15日間某時，在某地點，將
    其所有之合作金庫商業銀行松江分行帳號0000000000000號
    帳戶（下稱本件合庫帳戶）之存摺、提款卡及密碼（查係95
    年3月13日開戶）交付與姓名、年籍不詳之成年人，容任他
    人作為詐欺取財之工具。俟前開年籍不詳之成年人於取得乙
    ○○之上述存摺、提款卡後，即基於意圖為自己不法所有之
    犯意，於95年3月15日在雅虎奇摩拍賣網站張貼拍賣電影門
    票之網頁，並留下乙○○上開銀行帳戶供匯款，甲○○（居
    臺中市南區）於當日以新臺幣（下同）2400元得標鐘樓怪人
    電影票，並依指示於同年月17日13時34分在土地銀行臺中分
    行之自動櫃員機匯款2400元至乙○○上述帳戶內，因未收到
    電影門票，始知受騙。
二、案經臺中市警察局第三分局報請臺灣臺中地方法院檢察署檢
    察官偵查起訴。
    理  由
一、本案證據能力之說明
    按「被告以外之人於審判外之陳述，雖不符前4條（指刑事
    訴訟法第159條之1至第159條之4）之規定，而經當事人於審
    判程序同意作為證據，法院審酌該言詞陳述或書面陳述作成
    之情況，認為適當者，亦得為證據」，又「當事人、代理人
    或辯護人於法院調查證據時，知有第159條第1項不得為證據
    之情形，而未於言詞辯論終結前聲明異議，視為有前項之同
    意」，刑事訴訟法第159條之5第1項、第2項亦有明文。本件
    被告就檢察官提出之證據之證據能力，均未於言詞辯論終結
    前聲明異議，自視為同意，合先敘明。
二、被告乙○○於言詞辯論期日經合法傳喚，無正當理由未到庭
    ，惟其於本院準備程序訊問時矢口否認有幫助詐欺犯行，辯
    稱：我的這本帳戶遺失了。是在95年3月的時候遺失的，幾
    號遺失我忘記了，我當時人在外面，我整個的公事包都遺失
    了，因為我當時是騎機車，公事包掉在路上了，是在臺北縣
    那邊掉的，我的這個帳戶就是放在公事包裡面，‥‥還有其
    他的帳戶，大約3本都放在公事包裡面。包括第一銀行、聯
    邦銀行還有本件的帳戶。這3本的存摺、提款卡、密碼、印
    章都放在裡面，都一起遺失了，我當天就發現了。遺失隔天
    就去向銀行報遺失云云。惟查：
（一）上揭被害人甲○○遭詐欺取財之事實，業據被害人甲○○
      於警詢指訴明確，復有被告本件合庫帳戶之開戶資料、交
      易資料查詢單、被害人甲○○提出之自動櫃員機儲戶交易
      明細表、網路對話資料可佐，足認被告之上開帳戶確係由
      不詳姓名之人利用為詐欺取財之工具亦明。
（二）再被告雖辯稱：本件合庫帳戶存摺等物均遺失云云，惟查
      ：
    １依被告於本院所述，其於95年3月13日前往開設本件合庫
      帳戶，係為自己存款使用，打算要每個月存1、2萬元云云
      （本院卷第14頁），又供稱：合庫帳戶要交母親使用云云
      （本院卷第15頁），且供稱：（法官問：開戶那天，是否
      有存入1、2萬元入戶頭？）沒有。因為那時候公司的業務
      比較忙，因為我必須要跑到第一銀行，才能把第一銀行的
      錢轉入合作金庫的帳戶云云（本院卷第15頁），然查，倘
      被告如其所述，於95年3月13日當天事務繁忙，無瑕存款
      ，則其何須急於當日至合庫開戶？且眾所週知轉帳存款亦
      可持金融卡為之，被告既已開立本件合庫帳戶以供每月存
      款1、2萬元之用，何以未於開戶當日即行存款至合庫帳戶
      ？且查，被告於95年3月13日開設本件合庫帳戶時，其第
      一銀行帳戶內僅有餘額58元，聯邦銀行帳戶內僅有餘額10
      0元等情，亦有第一商業銀行96年5月17日一京存字第9004
      9號函文檢附之帳戶交易明細、聯邦商業銀行南京東路分
      行96年5月18日96聯南東字第280號函文檢附之交易明細可
      佐（本院卷第64、68、45、46頁），則被告既於95年3月
      13日至合庫開戶當時，經濟拮据，連薪資轉帳之第一銀行
      帳戶內均無餘額可供其轉存至合庫，其當日復事務繁忙，
      何以急需至合庫開立本件合庫帳戶？再參以被告於95年3
      月9日已至聯邦銀行以2千元開設帳戶，隨即於同日提領19
      00元等情，亦有聯邦商業銀行南京東路分行96年5月18 日
      96聯南東字第280號函文檢附之交易明細可佐，被告既已
      於95年3月9日開設聯邦帳戶，復非急需，何以又於95年3
      月13日再至合庫開設本件合庫帳戶？是被告所述已有瑕疵
      可指，已難採信。
    ２被告再辯稱，遺失時係第一銀行、聯邦銀行及本件合庫帳
      戶之存摺、提款卡、印章、密碼一併遺失云云，且辯稱：
      隔天即向銀行申報遺失云云，惟查，被告於95年3月16日9
      時52分有向合庫銀行松江分行掛失本件合庫帳戶之金融卡
      ，於96年3月24日20時35分許，有以網路掛失方式向第一
      銀行掛失存摺等情，有合作金庫商業銀行松江分行96年3
      月8日合金江字第960000847號函文（本院卷第22頁）、第
      一商業銀行南京東路分行96年4月16日一京存字第900014
      號函文可佐（本院卷第26、27頁），而被告日常薪水係使
      用第一銀行帳戶，遺失時本件合庫帳戶及聯邦銀行帳戶則
      沒有什麼餘額等情，亦據被告於本院自陳在卷（本院卷14
      至16頁），則被告上開帳戶之金融卡、存摺、密碼、提款
      卡既均已遺失，且為被告遺失當日即已發現，何以被告竟
      於翌日僅先掛失內無甚餘額之本件合庫帳戶之金融卡，而
      對該帳戶之存摺、印章及密碼之遺失均未處理，另又未優
      先掛失平日供薪資轉帳使用之第一銀行帳戶，反遲至96年
      3月24日始僅掛失第一銀行帳戶之存摺，又不掛失第一銀
      行帳戶之印章及金融卡？是依被告掛失行為觀之，實與常
      情相違；再查，倘被告本件合庫帳戶確連同第一銀行帳戶
      之金融卡、存摺、印章及密碼一併遺失，何以拾獲上開帳
      戶之人，竟僅將本件合庫帳戶供詐騙使用？再參以現今詐
      欺集團對外以1千元至數千元代價即可輕易收購金融帳戶
      ，並無任意收購他人遺失或失竊等來源不明之金融帳戶必
      要，因若帳戶所有人察覺存摺簿、提款卡等物遺失而向金
      融機構掛失，所詐得之金錢將有無從提領之危險之情，是
      被告所辯：本件合庫帳戶係遺失云云，實難採信，足認被
      告開設本件合庫帳戶之目的，並非供自己使用而應係供交
      付他人使用，且本件合庫帳戶應非如被告所述係遺失亦明
      。
（三）再按刑法上之故意，分為直接故意（確定故意）與間接故
      意（不確定故意），「行為人對於構成犯罪之事實，明知
      並有意使其發生者」為直接故意。「行為人對於構成犯罪
      之事實，預見其發生而其發生並不違背其本意者」為間接
      故意；而間接故意與有認識的過失之區別，在於二者對構
      成犯罪之事實雖均預見其能發生，但前者對其發生並不違
      背其本意，後者則確信其不發生。且幫助犯之成立，以行
      為人主觀上認識被幫助者正欲從事犯罪或係正在從事犯罪
      ，且該犯罪有既遂之可能，而其行為足以幫助他人實現構
      成要件者，即具有幫助故意，並不以行為人確知被幫助者
      係犯何罪名為必要。至於行為人在正犯實施犯罪前為幫助
      行為者，則構成事前幫助犯。茲查：
    １衡諸常情，今日一般人至金融機關如銀行、郵局等開設帳
      戶使用，係極為方便容易且迅速之事，苟有使用金融存款
      帳戶之正當用途，自以使用其本人或可信賴之親友申請之
      帳戶，最為便利安全，且苟非具意圖以他人帳戶從事不法
      用途，並藉以逃避查緝，自無使用他人帳戶之理。是依一
      般人通常之知識、經驗，均應知任意提供自己帳戶予無信
      賴關係之他人使用，易致他人藉該帳戶取得不法犯罪所得
      ，且欲以之隱匿帳戶內資金之實際取得人之身分；被告係
      成年人，對此自難諉為不知。
    ２近來竊車恐嚇取財及利用「刮刮樂」等名義詐欺取財之犯
      罪類型層出不窮，該等犯罪，多數均係利用他人帳戶作為
      恐嚇取財或詐欺所得財物之出入帳戶，並經媒體廣為披載
      ，被告縱使並不確知所提供之帳戶，係遭他人用以對被害
      人詐欺取財，亦無法確知取得帳戶之人係以何種方法於何
      時地為詐欺取財之具體內容，惟對於其所提供之上揭帳戶
      ，將遭人作為詐欺取財犯行所得財物匯入及提領之工具使
      用，應有概括之認識，且可預見其發生，竟仍同意提供，
      顯對帳戶供他人取得不法犯罪所得之用，亦不違背其本意
      ，且其無確信帳戶不至遭利用為犯罪之用，仍將帳戶提供
      他人，足認被告基於幫助犯罪之不確定故意。
    綜上所述，本件事證明確，被告上揭犯行堪予認定。
三、查被告乙○○僅參與提供金融機關帳戶予他人供詐欺取財使
    用，並無證據證明其有參與詐欺取財之行為，或與本件詐欺
    取財之詐騙之人有概括犯意聯絡，是被告基於幫助之意思，
    參與詐欺取財構成要件以外之行為，為幫助犯。核被告乙○
    ○所為，係犯刑法第30條第1項、第339條第1項之幫助詐欺
    取財罪。被告基於幫助意思，僅有一次交付帳戶資料之幫助
    行為，而交付本件合庫帳戶予不詳姓名之人，而幫助不詳姓
    名之成年人犯上開詐欺取財罪，為從犯，依刑法第30條第2
    項之規定，減輕其刑。爰審酌被告同意提供帳戶供他人非法
    使用，助長他人犯罪風氣，又被害人甲○○遭詐騙金額而匯
    款至被告帳戶之金額合計僅有2400元，並考被告本身未實際
    參與本件詐欺取財之犯行，責難性較小，暨其犯後態度等一
    切情狀，量處如主文所示之刑，並諭知易科罰金之折算標準
    。
四、被告經本院合法傳喚，無正當之理由不到庭，爰依刑事訴訟
    法第306條之規定，不待其陳述逕行判決。
五、被告行為後，刑法及刑法施行法業於94年2月2日經總統修正
    公布，並自95年7月1日施行，經查：
（一）修正後刑法第2條第1項規定，已將新舊法律適用之「從新
      從輕」原則，改採「從舊從輕」原則，而此規定僅係規範
      行為後法律變更所生新舊法律比較適用之準據法，並非實
      體刑罰法律，自不生行為後法律變更之比較適用之問題，
      應逕行適用修正後刑法第2條第1項之規定，為「從舊從輕
      」之比較。
（二）修正後刑法第33條第5款規定「罰金：新臺幣一千元以上
      ，以百元計算之。」，與修正前刑法第33條第5款規定「
      罰金：一元以上。」不同。比較新舊法結果，以舊法較有
      利於行為人，新法並無對被告較為有利之情形，故依刑法
      第2條第1項前段規定，本案關於刑法第339條第1項之法定
      刑罰金部分，自應適用行為時之法律即修正前刑法第33
      條第5款規定決定其罰金部分之法定刑。
（三）另按行為後刑法條文經修正，惟無有利、不利情形（如刑
      法第15條、第30條之文字修正，第55條但書、第59條實務
      見解之明文化、第26條未遂犯得減輕其刑之規定移列第25
      條等），應適用裁判時法（最高法院95年度第21次刑庭會
      議決議可資參照），故關於上述情形，應逕適用本案裁判
      時修正後之刑法，尚無比較新舊法之必要；再查被告行為
      後，業已增訂刑法施行法第1條之1，並規定：「中華民國
      九十四年一月七日刑法修正施行後，刑法分則編所定罰金
      之貨幣單位為新臺幣。九十四年一月七日刑法修正時，刑
      法分則編未修正之條文定有罰金者，自九十四年一月七日
      刑法修正施行後，就其所定數額提高為三十倍。但七十二
      年六月二十六日至九十四年一月七日新增或修正之條文，
      就其所定數額提高為三倍」，是就現行刑法中，有關於罰
      金刑處罰之規定，即有就新舊法比較之必要，惟經比較增
      訂之刑法施行法第1條之1，與被告行為時之罰金罰鍰提高
      標準條例第1條前段、現行法規所定貨幣單位折算新臺幣
      條例第2條結果，二者規定適用之結果並無不同，自應適
      用裁判時之法律即刑法施行法第1條之1，最高法院96年度
      臺上字第1136號判決意旨可資參照，均附此敘明。
（四）被告行為後，刑法第41條第1項前段關於易科罰金之折算
      標準已由舊法之銀元1百元、2百元、3百元修正為新臺幣
      1千元、2千元、3千元，因屬科刑規範事項之變更，其折
      算標準為裁判時所應諭知，自有就新舊法規定比較之必要
      ，經比較新舊法結果，被告行為後之新法並未較有利於被
      告，是依刑法第2條第1項前段之規定，本件應適用被告行
      為時之舊法即依修正前刑法第41條第1項前段之規定，諭
      知易科罰金之折算標準。
據上論斷，應依刑事訴訟法第306條、第299條第1項前段，刑法
第2條第1項、第30條第1項、第2項、第339條第1項、修正前刑法
第41條第1項前段，修正前罰金罰鍰提高標準條例第2條，現行法
規所定貨幣單位折算新臺幣條例第2條，刑法施行法第1條之1，
判決如主文。
中　　華　　民　　國　　96　　年　　7 　　月　　13　　日
                刑事第十庭    審判長法  官  賴妙雲
                                    法  官  江奇峰
                                    法  官  黃家慧
上正本證明與原本無異。
如不服本判決，應於送達後十日內向本院提出上訴狀（須附繕
本），上訴於臺灣高等法院臺中分院。
                                    書記官  陳靖騰
中　　華　　民　　國　　96　　年　　7 　　月　　13　　日
